---
title: "Anàlisi de Dades Òmiques PAC2"
author: "Oriol Nualart Mundó"
date: "30/5/2020"
output: pdf_document
bibliography: bibliography.bib
link-citations: true
---

```{r setup, include=FALSE}
knitr::opts_chunk$set(echo = TRUE)
```


#### Enllaç al repositori de GitHub associat a la PAC: <https://github.com/onualart/tiroides.git>

***	

## CONTINGUTS



***	

\newpage

## 1. Abstract

El projecte Genotype-Tissue Expression (GTEx, [@1]) pretén crear una gran base de dades pública amb informació de l'expressió i regulació gènica en 54 teixits, obtinguda de gairebé 1000 individus, i inclou dades de RNA-seq.

En aquesta anàlisi, partim d'una selecció aleatòria de dades de RNA-seq de mostres de tiroides tretes del projecte GTEx, tant de teixit sa com de teixit parcialment i extensament infiltrat, per detectar gens diferencialment expressatas i buscar patrons biològicament significatius.


***

## 2. Objectius

L'objectiu d'aquesta anàlisi és identificar gens que s'expressen diferencialment entre els grups de teixits, i a partir d'aquests gens expressats diferencialment, identificar *pathways* alterats en les comparacions.

Aquesta informació pot aportar coneixements sobre els processos subjacents a la infiltració linfoide de la tiroides, i pot ajudar a identificar potencials dianes terapèutiques.

***

## 3. Materials i mètodes

###     3.1. Disseny de l'experiment

Disposem de les dades corresponents a un total de 296 mostres de teixit de tiroides (que formen part del projecte GTEx), de les quals:

- 236 corresponen a teixit no infiltrat (NIT)

- 42 corresponen a teixits amb petits infiltrats focals (SFI)

- 14 corresponen a teixit amb infiltrats limfoides extensos (ELI).

Les mostres corresponen tant a homes com a dones i les dades inclouen el paràmetre del sexe.

Seleccionarem aleatòriament 10 mostres de cada grup, i a partir d'aquests subconjunts farem l'anàlisi. Aquesta inclourà les tres comparacions possibles entre els tres grups.


###     3.2. Software utilitzat

Fer fer aquesta anàlisi s'ha utilitzat R v3.6.3 (2020-02-29). Els paquets de R i Bioconductor utilitzats són:

- stringr
- dplyr
- DESeq2
- reshape2
- ggplot2
- pheatmap
- RColorBrewer
- genefilter
- EnsDb.Hsapiens.v86
- AnnotationDbi
- org.Hs.eg.db
- clusterProfiler


###     3.3. Procediment d'anàlisi de les dades

El procediment detallat amb tot el codi de R utilitzat, juntament amb l'*output* dels fragments de codi, es pot trobar a l'arxiu "pipeline.pdf" al repositori de GitHub, generat a partir de l'arxiu de markdown "pipeline.Rmd". El codi pressuposa tenir instal·lats aquests paquets.


###        3.3.1. Preparació de les dades

Partim de dos arxius csv, un d'ells amb la taula de *counts*, amb les mostres com a columnes i els gens com a files, i l'altre amb la taula *targets*, que conté la informació sobre les mostres.

El primer que fem és carregar els arxius *targets* i *counts* com a *data frames* (que anomenem *targets_big* i *counts_big*). Corregim el nom amb què estan etiquetades les mostres a *targets_big* per que el format es correspongui amb el dels noms que apareixen a *counts_big*. (Ja que el que a *targets_big* apareix com a guions, a *counts_big* són punts.) 

```{r}
targets_big <- read.csv2("./data/targets.csv", header = TRUE, sep = ",")

counts_big <- read.csv2("./data/counts.csv", header = TRUE, sep = ";")

library(stringr)

sample_names <- targets_big$Sample_Name
sample_names <- str_replace_all(sample_names, "-", ".")
targets_big$Sample_Name <- sample_names
```


Un cop tenim els dos *data frames*, fem la selecció aleatòria de les 10 mostres de cada grup que necessitem per a l'anàlisi.

Primer establim la "llavor" que ens permetrà fer reproduïble la selecció pseudoaleatòria amb la funció *set.seed*.

```{r}
set.seed(123)
```


Després utilitzem la funció *sample* del paquet *dplyr* per seleccionar els números de fila dintre del *data frame* *targets_big* corresponents a deu mostres a l'atzar del grup "NIT", a deu del grup "SFI" i a deu del grup "ELI". Aquests números de fila els posem en un vector.

```{r}
library(dplyr)

samplNIT <- sample(which(targets_big$Group == "NIT"), 10)
samplSFI <- sample(which(targets_big$Group == "SFI"), 10)
samplELI <- sample(which(targets_big$Group == "ELI"), 10)

samples <- c(samplNIT, samplSFI, samplELI)
```


Tot seguit creem un data frame *targets* reduït que conté només les mostres seleccionades.

```{r}
targets <- targets_big[samples,]
```


Utilitzant els noms de les mostres segons aquest *data frame targets* reduït, creem un data frame *counts* que contingui només les mostres seleccionades.

```{r}
columns <- targets$Sample_Name
counts <- counts_big[columns]
```


Finalment, de cara a poder fer alguns dels procediments de més endavant, corregim el nom de les files i columnes de *counts*.

Del nom de les files, que correspon a l'identificador Ensembl dels gens, n'eliminem el número de versió de la part final, deixant només l'identificador en sí.

El nom de les columnes, que és l'identificador de les mostres, el substituïm pel "ShortName", que resulta més manejable.

```{r}
X <- c()

for (i in 1:length(counts_big$X)) {
X[i] <- substring(counts_big$X[i], 1, 15)
}

row.names(counts) <- X
colnames(counts) <- targets$ShortName
```


A partir dels dos *data frames* construïm l'objecte *DESeqDataSet* que utilitzarem per fer l'anàlisi (amb la funció *DESeqDataSetFromMatrix* del paquet *DESeq2*). Al crear-lo, especifiquem els factors que volem incloure en el disseny, en aquest cas els paràmetres *sex* i *Group*. Després, amb la funció *factor* especifiquem que volem incloure al disseny els tres nivells del factor *Group*, i que "NIT" és el nivell de referència.

```{r}
library(DESeq2)

dds <- DESeqDataSetFromMatrix(countData = counts,
                              colData = targets,
                              design = ~ sex + Group)
dds$Group <- factor(dds$Group, levels = c("NIT","SFI", "ELI"))
dds
```


###        3.3.2. Control de qualitat i filtratge

Per fer els primers gràfics del control de qualitat partirem de les dades del *data frame counts*.

Primer transformem les dades en *pseudocounts* utilitzant la fórmula $y = log_{2}(K+1)$. Això ens permetrà visualitzar millor les possibles diferències entre mostres, ja que les dades crues queden massa compactades al ser representades en gràfics.

```{r}
pseudoCounts <- log2(counts + 1)
```


Generem un boxplot per comparar els *pseudocounts* entre mostres.

```{r}
library(reshape2)
library(ggplot2)
df <- melt(pseudoCounts, variable.name = "Samples")
df$Grup <- c(rep("NIT", 562020), rep("SFI", 562020), rep("ELI", 562020))
ggplot(df, aes(x = Samples, y = value)) + geom_boxplot(aes(fill = factor(Grup))) + xlab("Mostra") +
ylab(expression(log[2](count + 1))) + theme(axis.text.x = element_text(angle = 65, hjust = 1.2, vjust = 1.2))
```

No observem grans diferències entre les mostres. L'única que potser destaca és la mostra R55G_ELI, que té un número de *counts* inferior a la resta.


Comparem les mostres també amb un histograma.

```{r}
ggplot(df, aes(x = value, colour = Samples)) + ylim(c(0, 0.17)) + xlim(c(0, 17)) +
geom_density(alpha = 0.2, size = 0.75)  +
theme(legend.position = "top") + xlab(expression(log[2](count + 1)))
```

De nou, trobem que en general no hi ha grans variacions entre les mostres, excepte en el cas de R55G_ELI, que en aquest gràfic sí que es veu més clarament diferenciada.

De totes maneres, amb el que podem veure en els gràfics (la distribució dels quartils i els *outliers* al *boxplot*, i la forma de la corva a l'histograma), és probable que aquesta diferència afecti de forma semblant a tots els gens, i en aquest cas quedarà en part corregit amb la normalització.

Per altra banda, es tracta d'una mostra del grup de teixit extensivament infiltrat, i per tant esperem una major variabilitat en els nivells d'expressió gènica. En aquest cas els nivells d'expressió semblen força diferents dels de la resta de mostres, però no podem descartar que la variació sigui deguda a la condició d'estudi -cosa que aportaria informació rellevant-, i per tant optarem per mantenir-la en l'anàlisi.


Per generar la resta de gràfics del control de qualitat ens convé estabilitzar la variança. Ho farem amb la funció *rlog* [@2], i no amb l'alternativa *vst*, ja que el temps de computació no és un problema.

Abans, però, filtrem el *DESeqDataSet* per eliminar les files amb un número total de *counts* de 0 o 1, que no ens aportarien cap informació però poden generar soroll innecessari.

El número de gens abans i després del filtratge és aquest.

```{r}
nrow(dds)

dds <- dds[ rowSums(counts(dds)) > 1, ]
nrow(dds)
```

Comprovem que el filtratge redueix el número de gens a 43364.

```{r}
rld <- rlog(dds)
```


Un cop estabilitzada la variança, podem fer una ullada a la distància entre mostres. Ho fem amb un *heatmap* que compara cada mostra amb les altres.

```{r}
sampleDists <- dist(t(assay(rld)))

library("pheatmap")
library("RColorBrewer")

sampleDistMatrix <- as.matrix(sampleDists)
rownames(sampleDistMatrix) <- paste( rld$ShortName, rld$sex, sep = " - " )
colnames(sampleDistMatrix) <- NULL
colors <- colorRampPalette( rev(brewer.pal(9, "Greens")) )(255)
pheatmap(sampleDistMatrix,
         clustering_distance_rows = sampleDists,
         clustering_distance_cols = sampleDists,
         col = colors)
```

Observem que les mostres es separen en dos grups bastant diferenciats, un d'ells incloent la majoria de mostres del grup ELI i algunes del grup SFI, i l'altre la resta. A part d'aquesta distinció, no hi ha cap mostra que destaqui especialment respecte a les altres.

També mirem com es distribueixen les mostres segons l'anàlisi de components principals.

```{r}
plotPCA(rld, intgroup = c("Group", "sex"))
```


Veiem que la primera component principal explica la major part de la variabilitat (un 61%). En aquest eix, gairebé totes les mostres del grup ELI queden clarament diferenciades de les del grup NIT. Les mostres del grup SFI queden més repartides.


Un altre gràfic que podem fer per veure com s'agrupen les mostres és un heatmap de la variança dels 20 gens amb expressió més variable. Per fer-lo, de nou treballem a partir de les dades amb variança reduïda.

```{r}
library("genefilter")
topVarGenes <- head(order(rowVars(assay(rld)), decreasing = TRUE), 20)

mat  <- assay(rld)[topVarGenes, ]
mat  <- mat - rowMeans(mat)
anno <- as.data.frame(colData(rld)[, c("sex","Group")])
pheatmap(mat, annotation_col = anno)
```

Tornem a observar que les mostres s'agrupen principalment en dos grups, un que inclou la majoria de mostres del grup ELI i algunes del grup SFI, i un altre que inclou la resta de mostres. També crida l'atenció que dintre d'aquests dos grups les mostres es separen clarament per sexes.


###        3.3.3. Normalització

Per tenir en compte les diferències sistemàtiques d'orígen tècnic entre mostres, apliquem una normalització. Aquesta consisteix en multiplicar el número de *counts* de cada mostra del nostre *DESeqDataSet* per una constant *C_{j}* que calculem a partir de les dades de *counts* de la mateixa mostra. El tipus de normalització que apliquem variarà en funció del tipus de càlcul que fem per obtenir *C_{j}*.

En aquest cas utilitzarem el mètode RLE (*Relative Log Expression*, [@3]), que, partint de la mitjana geomètrica de l'expressió entre mostres, crea una "mostra de pseudo-referència" sobre la qual centrar les dades de les diferents mostres. Després de centrar les dades, busca la mitjana entre gens per a cada mostra.

Aquest mètode es pot implementar amb la funció *estimateSizeFactors* del paquet *DESeq2*.


```{r}
dds <- estimateSizeFactors(dds)
```


###        3.3.4. Anàlisi d'expressió diferencial

L'anàlisi d'expressió diferencial consisteix en fer, per a cada contrast d'interès, tests de significació en un model binomial negatiu. Els paràmetres del model són desconeguts, però podem obtenir-ne una estimació.

La funció *estimateDispersions* del paquet *DESeq2* fa una estimació dels paràmetres de dispersió de les dades, a partir de la qual podrem obtenir els paràmetres del model.

* Primer fa un càlcul preliminar de la dispersió de cada gen mitjançant una estimació per màxima veosimilitud [@4].

* Després encongieix els valors acostant-los a la corva ajustada definida per aquesta mateixa estimació preliminar.

```{r}
dds <- estimateDispersions(dds)
```


Un cop estimats els paràmetres de dispersió podem passar a fer l'anàlisi d'expressió diferencial en sí. Convé recordar que al crear l'objecte *DESeqDataSet* ja hem especificat els factors que volem incloure al nostre disseny.

La funció *nbinomWaldTest* del paquet *DESeq2* fa el càlcul del test per a cada gen dintre de cada comparació, i afegeix els resultats al *DESeqDataSet* com a metadades. Aquests resultats inclouen el Log_{2} del fold-change, el p-valor i el p-valor ajustat del contrast.


```{r}
dds <- nbinomWaldTest(dds)
```


Utilitzem la funció *results* per explorar els resultats dels diferents contrasts.

Mirem primer un resum dels resultats del contrast entre els grups "ELI" i "NIT".

```{r}
resELIvsNIT <- results(dds, contrast=c("Group","NIT","ELI"))

summary(resELIvsNIT)
```


També mirem alguns dels valors associats als gens que tenen un diferencial d'expressió positiu i negatiu més gran.

```{r}
resSigELIvsNIT <- subset(resELIvsNIT, padj < 0.1)
valSigELIvsNIT <- resSigELIvsNIT[c("log2FoldChange", "pvalue", "padj")]
head(valSigELIvsNIT[ order(valSigELIvsNIT$log2FoldChange, decreasing = TRUE), ], 3)
head(valSigELIvsNIT[ order(valSigELIvsNIT$log2FoldChange), ], 3)
```


Fem un MA plot del contrast. Per fer-lo, primer hem d'encongir el log2 dels fold changes amb la funció *lfcShrink*.

```{r}
shrELIvsNIT <- lfcShrink(dds, contrast=c("Group","NIT","ELI"))
plotMA(shrELIvsNIT, ylim = c(-5, 5))
```

Observem que en el teixit infiltrat, respecte el no infiltrat, hi ha un major nombre de gens inhibits que de gens sobreexpressats, i aquests gens inhibits mostren un major fold change i un nivell més alt de significació (un p-valor més petit). Això potser s'explica perquè les diferències d'expressió en el teixit infiltrat tendeixen per naturalesa a ser en forma d'inhibició de molts gens reguladors.


Explorem el contrast entre els grups "SFI" i "NIT".

Resum dels resultats:

```{r}
resSFIvsNIT <- results(dds, contrast=c("Group","NIT","SFI"))

summary(resSFIvsNIT)
```


Gens amb un diferencial d'expressió positiu i negatiu més gran:

```{r}
resSigSFIvsNIT <- subset(resSFIvsNIT, padj < 0.1)
valSigSFIvsNIT <- resSigSFIvsNIT[c("log2FoldChange", "pvalue", "padj")]
head(valSigSFIvsNIT[ order(valSigSFIvsNIT$log2FoldChange, decreasing = TRUE), ], 3)
head(valSigSFIvsNIT[ order(valSigSFIvsNIT$log2FoldChange), ], 3)
```


MA plot:

```{r}
shrSFIvsNIT <- lfcShrink(dds, contrast=c("Group","NIT","SFI"))

plotMA(shrSFIvsNIT, ylim = c(-5, 5))
```


En aquest cas també trobem diferències en el mateix sentit: el grup de teixit parcialment infiltrat té més gens inhibits que gens sobreexpressats respecte el grup de teixit no infiltrat. La diferència és que el número de gens diferencialment expressats és menor que en l'anterior comparació.


Explorem els resultats del contrast entre els grups "ELI" i "SFI".

Resum dels resultats:

```{r}
resELIvsSFI <- results(dds, contrast=c("Group","SFI","ELI"))

summary(resELIvsSFI)
```


Gens amb un diferencial d'expressió positiu i negatiu més gran:

```{r}
resSigELIvsSFI <- subset(resELIvsSFI, padj < 0.1)
valSigELIvsSFI <- resSigELIvsSFI[c("log2FoldChange", "pvalue", "padj")]
head(valSigELIvsSFI[ order(valSigELIvsSFI$log2FoldChange, decreasing = TRUE), ], 3)
head(valSigELIvsSFI[ order(valSigELIvsSFI$log2FoldChange), ], 3)
```


MA plot:

```{r}
shrELIvsSFI <- lfcShrink(dds, contrast=c("Group","SFI","ELI"))

plotMA(shrELIvsSFI, ylim = c(-5, 5))
```

En aquest contrast estem comparant un grup de mostres de teixit extensament infiltrat amb un grup de mostres de teixit parcialment infiltrat. Observem que hi ha força gens diferencialment expressats, però en aquest cas no n'hi ha gaires més d'inhibits que de sobreexpressats. Tant el fold change com el nivell de significació dels gens més diferencialment expressats són menors que en les anteriors comparacions.


###        3.3.5. Anotació dels resultats

Per poder seguir amb l'anàlisi de les dades, necessitem associar als gens que hem detectat com a diferencialment expressats el *gene symbol* i l'*Entrez ID* corresponents.Ho fem a partir del paquet d'anotacions *EnsDb.Hsapiens.v86*.

```{r}
library("EnsDb.Hsapiens.v86")
library("AnnotationDbi")

columns(EnsDb.Hsapiens.v86)
```

```{r}
keytypes(EnsDb.Hsapiens.v86)
```


```{r}
resSigELIvsNIT$symbol  <- mapIds(EnsDb.Hsapiens.v86, keys=row.names(resSigELIvsNIT),
                                 column="SYMBOL", keytype="GENEID", multiVals="first")

resSigELIvsNIT$entrez  <- mapIds(EnsDb.Hsapiens.v86, keys=row.names(resSigELIvsNIT),
                                 column="ENTREZID", keytype="GENEID",
                                 multiVals="first")

resSigSFIvsNIT$symbol  <- mapIds(EnsDb.Hsapiens.v86, keys=row.names(resSigSFIvsNIT),
                                 column="SYMBOL", keytype="GENEID", multiVals="first")

resSigSFIvsNIT$entrez  <- mapIds(EnsDb.Hsapiens.v86, keys=row.names(resSigSFIvsNIT),
                                 column="ENTREZID", keytype="GENEID",
                                 multiVals="first")

resSigELIvsSFI$symbol  <- mapIds(EnsDb.Hsapiens.v86, keys=row.names(resSigELIvsSFI),
                                 column="SYMBOL", keytype="GENEID", multiVals="first")

resSigELIvsSFI$entrez  <- mapIds(EnsDb.Hsapiens.v86, keys=row.names(resSigELIvsSFI),
                                 column="ENTREZID", keytype="GENEID",
                                 multiVals="first")
```


Per conservar els llistats de gens obtinguts, els guardem en arxius csv, ordenant abans els resultats segons el p-valor ajustat.

```{r}
resOrdELIvsNIT <- resSigELIvsNIT[order(resSigELIvsNIT$padj),]
resOrdSFIvsNIT <- resSigSFIvsNIT[order(resSigSFIvsNIT$padj),]
resOrdELIvsSFI <- resSigELIvsSFI[order(resSigELIvsSFI$padj),]

dfELIvsNIT <- as.data.frame(resOrdELIvsNIT)
write.csv(dfELIvsNIT, file = "results/resultsELIvsNIT.csv")

dfSFIvsNIT <- as.data.frame(resOrdSFIvsNIT)
write.csv(dfSFIvsNIT, file = "results/resultsSFIvsNIT.csv")

dfELIvsSFI <- as.data.frame(resOrdELIvsSFI)
write.csv(dfELIvsSFI, file = "results/resultsELIvsSFI.csv")
```


###        3.3.6. Comparació entre comparacions

Podem comparar els diferents contrastos per veure quins gens diferencialment expressats tenen en comú.

En aquest cas, farem un diagrama de Venn amb els gens que mostren un  log_{2} fold-change superior a 1.

Per fer-lo, abans hem de crear una matriu que, per a cada gen que apareix diferencialment expressat en algun dels contrastos, ens digui si ho està o no per a cada un dels contrastos (en mostrem aquí només els primers valors).

```{r}
library(limma)

selectedELIvsNIT <- subset(dfELIvsNIT, abs(log2FoldChange) > 1)
selectedELIvsNIT <- row.names(selectedELIvsNIT)

selectedSFIvsNIT <- subset(dfSFIvsNIT, abs(log2FoldChange) > 1)
selectedSFIvsNIT <- row.names(selectedSFIvsNIT)

selectedELIvsSFI <- subset(dfELIvsSFI, abs(log2FoldChange) > 1)
selectedELIvsSFI <- row.names(selectedELIvsSFI)

selectednames <- unique(c(selectedELIvsNIT, selectedSFIvsNIT, selectedELIvsSFI))

selected <- matrix(rep(0, length(selectednames)*3), ncol = 3)
colnames(selected) <- c("ELI vs NIT", "SFI vs NIT", "ELI vs SFI")
row.names(selected) <- selectednames
        
for (i in 1:length(selectednames)) {
        if (selectednames[i] %in% selectedELIvsNIT) {
                selected[i,1] <- 1
        }
}

for (i in 1:length(selectednames)) {
        if (selectednames[i] %in% selectedSFIvsNIT) {
                selected[i,2] <- 1
        }
}

for (i in 1:length(selectednames)) {
        if (selectednames[i] %in% selectedELIvsSFI) {
                selected[i,3] <- 1
        }
}

head(selected)
```


```{r}
selectedCounts <- vennCounts(selected)

vennDiagram(selectedCounts, cex=0.9)
title("Gens diferencialment expressats segons cada comparació.")
```

Observem que la majoria dels gens diferencialment expressats pel grup 


###        3.3.7. Anàlisi de significació biològica



```{r}
selectedIDs <- list(dfELIvsNIT$entrez, dfSFIvsNIT$entrez, dfELIvsSFI$entrez)
names(selectedIDs) <- c("ELIvsNIT", "SFIvsNIT", "ELIvsSFI")

sapply(selectedIDs, length)
```



```{r, include=FALSE}
library(org.Hs.eg.db)
mapped_genes <- mappedkeys(org.Hs.egPATH)
```




```{r}
library(clusterProfiler)
listOfData <- selectedIDs[1:3]
comparisonsNames <- names(listOfData)

for (i in 1:length(listOfData)){
        genesIn <- listOfData[[i]]
        comparison <- comparisonsNames[i]
        
        enrich.KEGG <- enrichKEGG(gene = genesIn,
                                  organism     = 'hsa',
                                  pvalueCutoff = 0.1,
                                  pAdjustMethod = "BH",
                                  universe = mapped_genes)

        
        if (length(rownames(enrich.KEGG@result)) != 0) {
                write.csv(as.data.frame(enrich.KEGG), 
                          file = paste0("./results/", "enrichKEGG.Results.", comparison,
                                        ".csv"),
                          row.names = FALSE)
                
                png(file=paste0("./results/","enrichKEGGBarplot.",comparison,".png"),
                    width = 800)
                print(barplot(enrich.KEGG, showCategory = 15, font.size = 8, 
                              title = paste0("Anàlisi d'enriquiment de pathways KEGG per ", comparison)))
                dev.off()
                
                png(file = paste0("./results/","enrichKEGGcnetplot.",comparison,".png"))
                print(cnetplot(enrich.KEGG, categorySize = "geneNum",
                               schowCategory = 15, vertex.label.cex = 0.75))
                dev.off()
        }
}
```










