---
title: "Anàlisi de Dades Òmiques PAC2"
author: "Oriol Nualart Mundó"
date: "30/5/2020"
output: pdf_document
bibliography: bibliography.bib
link-citations: true
---

```{r setup, include=FALSE}
knitr::opts_chunk$set(echo = TRUE)
```


#### Enllaç al repositori de GitHub associat a la PAC: <https://github.com/onualart/tiroides.git>

***	

## CONTINGUTS



***	

\newpage

## 1. Abstract

El projecte Genotype-Tissue Expression (GTEx) pretén crear una gran base de dades pública amb informació de l'expressió i regulació gènica en 54 teixits, obtinguda de gairebé 1000 individus, i inclou dades de RNA-seq.

En aquesta anàlisi, partim d'una selecció aleatòria de dades de RNA-seq de mostres de tiroides tretes del projecte GTEx, tant de teixit sa com de teixit parcialment i extensament infiltrat, per detectar gens diferencialment expressatas i buscar patrons biològicament significatius.


***

## 2. Objectius



***

## 3. Materials i mètodes

###     3.1. Disseny de l'experiment



###     3.2. Procediment d'anàlisi de les dades

###        3.2.1. Preparació de les dades

Càrrega de l'arxiu *targets* complet.

```{r}
targets_big <- read.csv2("./data/targets.csv", header = TRUE, sep = ",")
```


Correcció dels noms de les mostres a *targets_all*.

```{r}
library(stringr)

sample_names <- targets_big$Sample_Name

sample_names <- str_replace_all(sample_names, "-", ".")

targets_big$Sample_Name <- sample_names
```



Càrrega de l'arxiu *counts*.

```{r}
counts_big <- read.csv2("./data/counts.csv", header = TRUE, sep = ";")
```


Selecció aleatòria de mostres.

```{r}
set.seed(123)

samplNIT <- sample(which(targets_big$Group == "NIT"), 10)

samplSFI <- sample(which(targets_big$Group == "SFI"), 10)

samplELI <- sample(which(targets_big$Group == "ELI"), 10)

samples <- c(samplNIT, samplSFI, samplELI)
```


Creació d'un data frame *targets* que contingui només les mostres seleccionades.

```{r}
targets <- targets_big[samples,]
```


Creació d'un data frame *counts* que contingui només les mostres seleccionades.

```{r}
columns <- targets$Sample_Name

counts <- counts_big[columns]

X <- c()

for (i in 1:length(counts_big$X)) {
X[i] <- substring(counts_big$X[i], 1, 15)
}

row.names(counts) <- X
colnames(counts) <- targets$ShortName
```


Construcció de l'objecte *DESeqDataSet* a partir dels data frames *counts* i *targets*.

```{r}
library(DESeq2)

dds <- DESeqDataSetFromMatrix(countData = counts,
                                  colData = targets,
                                  design = ~ sex + Group + sex:Group)
dds
```


###        3.2.2. Control de qualitat.

Per fer el control de qualitat primer transformem les dades en *pseudocounts* utilitzant la fórmula $y = log_{2}(K+1)$. Això ens permetrà visualitzar la distribució de les dades, ja que les dades crues queden massa concentrades en els gràfics.

```{r}
pseudoCounts <- log2(counts + 1)
```


Generem un boxplot per comparar les mostres.

```{r}
library(reshape2)
library(ggplot2)
df <- melt(pseudoCounts, variable.name = "Samples")
df$Grup <- c(rep("NIT", 562020), rep("SFI", 562020), rep("ELI", 562020))
ggplot(df, aes(x = Samples, y = value)) + geom_boxplot(aes(fill = factor(Grup))) + xlab("Mostra") +
ylab(expression(log[2](count + 1))) + theme(axis.text.x = element_text(angle = 65, hjust = 1.2, vjust = 1.2))
```

No observem grans diferències entre les mostres. L'única que potser destaca és la mostra R55G_ELI, que té un número de *counts* inferior a la resta.



Comparem les mostres també amb un histograma.

```{r}
ggplot(df, aes(x = value, colour = Samples)) + ylim(c(0, 0.17)) + xlim(c(0, 17)) +
geom_density(alpha = 0.2, size = 0.75)  +
theme(legend.position = "top") + xlab(expression(log[2](count + 1)))
```

De nou, trobem que en general no hi ha grans variacions entre les mostres, excepte en el cas de R55G_ELI, que en aquest gràfic sí que es veu més clarament diferenciada.

De totes maneres, amb el que podem veure en els gràfics (la distribució dels quartils i els *outliers* al *boxplot*, i la forma de la corva a l'histograma), és probable que això afecti de forma semblant a tots els gens, i en aquest cas quedarà en part corregit amb la normalització.

Es tracta d'una mostra del grup de teixit extensivament infiltrat, i per tant esperem una major variabilitat en els nivells d'expressió gènica. En aquest cas els nivells d'expressió semblen força diferents dels de la resta del grup, però no podem descartar que la variació sigui deguda a la condició d'estudi -cosa que aportaria informació rellevant-, i per tant optarem per mantenir-la en l'anàlisi.




Per generar la resta de gràfics del control de qualitat ens convé estabilitzar la variança. Ho farem amb la funció *rlog*, i no amb l'alternativa *vst*, ja que el temps de computació no és un problema.

```{r}
rld <- rlog(dds)
```


Distància entre mostres.Heatmap.

```{r}
sampleDists <- dist(t(assay(rld)))

library("pheatmap")
library("RColorBrewer")

sampleDistMatrix <- as.matrix( sampleDists )
rownames(sampleDistMatrix) <- paste( vsd$ShortName, vsd$sex, sep = " - " )
colnames(sampleDistMatrix) <- NULL
colors <- colorRampPalette( rev(brewer.pal(9, "Blues")) )(255)
pheatmap(sampleDistMatrix,
         clustering_distance_rows = sampleDists,
         clustering_distance_cols = sampleDists,
         col = colors)
```


Gràfic de l'anàlisi de components principals.

```{r}
plotPCA(rld, intgroup = c("Group", "sex"))
```








Per generar la resta de gràfics del control de qualitat, primer filtrem el *DESeqDataSet* per eliminar les files amb un número total de *counts* de 0 o 1.

```{r}
dds <- dds[ rowSums(counts(dds)) > 1, ]
nrow(dds)
```


Correcció de la profunditat de seqüenciació.

```{r}
dds <- estimateSizeFactors(dds)
```









Anàlisi d'expressió diferencial.

```{r}
dds <- DESeq(dds, parallel =TRUE)
```


Mirem els resultats del contrast entre els grups "NIT" i "ELI".

```{r}
resNITvsELI <- results(dds, contrast=c("Group","ELI","NIT"))

summary(resNITvsELI)
```


Mirem els gens que hem considerat significatius que tenen un diferencial d'expressió negatiu més gran.

```{r}
resSigNITvsELI <- subset(resNITvsELI, padj < 0.1)
head(resSigNITvsELI[ order(resSigNITvsELI$log2FoldChange), ])
```


Mirem els gens que hem considerat significatius que tenen un diferencial d'expressió positiu més gran.

```{r}
head(resSigNITvsELI[ order(resSigNITvsELI$log2FoldChange, decreasing = TRUE), ])
```


Contrast entre els grups "NIT" i "SFI".

```{r}
resNITvsSFI <- results(dds, contrast=c("Group","SFI","NIT"))

summary(resNITvsSFI)
```

Mirem els gens que hem considerat significatius que tenen un diferencial d'expressió negatiu més gran.

```{r}
resSigNITvsSFI <- subset(resNITvsSFI, padj < 0.1)
head(resSigNITvsSFI[ order(resSigNITvsSFI$log2FoldChange), ])
```


Mirem els gens que hem considerat significatius que tenen un diferencial d'expressió positiu més gran.

```{r}
head(resSigNITvsSFI[ order(resSigNITvsSFI$log2FoldChange, decreasing = TRUE), ])
```



Mirem els resultats del contrast entre els grups "SFI" i "ELI".

```{r}
resSFIvsELI <- results(dds, contrast=c("Group","ELI","SFI"))

summary(resSFIvsELI)
```


Mirem els gens que hem considerat significatius que tenen un diferencial d'expressió negatiu més gran.

```{r}
resSigSFIvsELI <- subset(resSFIvsELI, padj < 0.1)
head(resSigSFIvsELI[ order(resSigSFIvsELI$log2FoldChange), ])
```


Mirem els gens que hem considerat significatius que tenen un diferencial d'expressió positiu més gran.

```{r}
head(resSigSFIvsELI[ order(resSigSFIvsELI$log2FoldChange, decreasing = TRUE), ])
```


MA plot.

```{r}
library("apeglm")
resultsNames(dds)
```


```{r}
shrNITvsELI <- lfcShrink(dds, coef="Group_NIT_vs_ELI", type="apeglm")

plotMA(shrNITvsELI, ylim = c(-5, 5))
```


```{r}
shrNITvsSFI <- lfcShrink(dds, coef="Group_NIT_vs_SFI", type="apeglm")

plotMA(shrNITvsSFI, ylim = c(-5, 5))
```



```{r}
shrSFIvsELI <- lfcShrink(dds, coef="Group_SFI_vs_ELI", type="apeglm")

plotMA(shrSFIvsELI, ylim = c(-5, 5))
```


Agrupació de gens segons la variança (a partir de les dades amb variança reduïda mitjançant VSG).

```{r}
library("genefilter")
topVarGenes <- head(order(rowVars(assay(vsd)), decreasing = TRUE), 20)

mat  <- assay(vsd)[topVarGenes, ]
mat  <- mat - rowMeans(mat)
anno <- as.data.frame(colData(vsd)[, c("sex","Group")])
pheatmap(mat, annotation_col = anno)
```


Afegim als resultats el *gene symbol* i l'*Entrez ID*.

```{r}
library("org.Hs.eg.db")
library("AnnotationDbi")
columns(org.Hs.eg.db)


```

```{r}
resSigNITvsELI$symbol  <- mapIds(org.Hs.eg.db, keys=row.names(resSigNITvsELI),
                                 column="SYMBOL", keytype="ENSEMBL", multiVals="first")

resSigNITvsELI$entrez  <- mapIds(org.Hs.eg.db, keys=row.names(resSigNITvsELI),
                                 column="ENTREZID", keytype="ENSEMBL",
                                 multiVals="first")

resSigNITvsSFI$symbol  <- mapIds(org.Hs.eg.db, keys=row.names(resSigNITvsSFI),
                                 column="SYMBOL", keytype="ENSEMBL", multiVals="first")

resSigNITvsSFI$entrez  <- mapIds(org.Hs.eg.db, keys=row.names(resSigNITvsSFI),
                                 column="ENTREZID", keytype="ENSEMBL",
                                 multiVals="first")

resSigSFIvsELI$symbol  <- mapIds(org.Hs.eg.db, keys=row.names(resSigSFIvsELI),
                                 column="SYMBOL", keytype="ENSEMBL", multiVals="first")

resSigSFIvsELI$entrez  <- mapIds(org.Hs.eg.db, keys=row.names(resSigSFIvsELI),
                                 column="ENTREZID", keytype="ENSEMBL",
                                 multiVals="first")
```


Ordenació dels resultats.

```{r}
resOrdNITvsELI <- resSigNITvsELI[order(resSigNITvsELI$padj),]

resOrdNITvsSFI <- resSigNITvsSFI[order(resSigNITvsSFI$padj),]

resOrdSFIvsELI <- resSigSFIvsELI[order(resSigSFIvsELI$padj),]
```


Exportació dels resultats a arxius csv.

```{r}
dfNITvsELI <- as.data.frame(resOrdNITvsELI)
write.csv(dfNITvsELI, file = "results/resultsNITvsELI.csv")

dfNITvsSFI <- as.data.frame(resOrdNITvsSFI)
write.csv(dfNITvsSFI, file = "results/resultsNITvsSFI.csv")

dfSFIvsELI <- as.data.frame(resOrdSFIvsELI)
write.csv(dfSFIvsELI, file = "results/resultsSFIvsELI.csv")
```


Eliminació d'efectes de lot ocults.

```{r}

```





