---
title: "pipeline"
author: "Oriol Nualart Mundó"
date: "30/5/2020"
output: pdf_document
---

```{r setup, include=FALSE}
knitr::opts_chunk$set(echo = TRUE)
```


Càrrega de l'arxiu *targets* complet.

```{r}
targets_big <- read.csv2("./data/targets.csv", header = TRUE, sep = ",")
```


Correcció dels noms de les mostres a *targets_all*.

```{r}
library(stringr)

sample_names <- targets_big$Sample_Name

sample_names <- str_replace_all(sample_names, "-", ".")

targets_big$Sample_Name <- sample_names
```



Càrrega de l'arxiu *counts*.

```{r}
counts_big <- read.csv2("./data/counts.csv", header = TRUE, sep = ";")
```


Selecció aleatòria de mostres.

```{r}
set.seed(123)

samplNIT <- sample(which(targets_big$Group == "NIT"), 10)

samplSFI <- sample(which(targets_big$Group == "SFI"), 10)

samplELI <- sample(which(targets_big$Group == "ELI"), 10)

samples <- c(samplNIT, samplSFI, samplELI)
```


Creació d'un data frame *targets* que contingui només les mostres seleccionades.

```{r}
targets <- targets_big[samples,]
```


Creació d'un data frame *counts* que contingui només les mostres seleccionades.

```{r}
columns <- targets$Sample_Name

counts <- counts_big[columns]

X <- c()

for (i in 1:length(counts_big$X)) {
X[i] <- substring(counts_big$X[i], 1, 15)
}

row.names(counts) <- X
```


Construcció de l'objecte *DESeqDataSet* a partir dels data frames *counts* i *targets*.

```{r}
library(DESeq2)

dds <- DESeqDataSetFromMatrix(countData = counts,
                                  colData = targets,
                                  design = ~ sex + Group)
dds
```


Filtratge del *DESeqDataSet* per eliminar les files amb un número total de *counts* de 0 o 1.

```{r}
dds <- dds[ rowSums(counts(dds)) > 1, ]
nrow(dds)
```




Estabilització de la variança amb la funció *vst*.

```{r}
vsd <- vst(dds)
```


Estabilització de la variança amb la funció *rlog*.

```{r}
rld <- rlog(dds)
```

Normalització.

```{r}
dds <- estimateSizeFactors(dds)
```


Comparació.

```{r}
library("dplyr")
library("ggplot2")

df <- bind_rows(
  as_data_frame(log2(counts(dds, normalized=TRUE)[, 1:2]+1)) %>%
         mutate(transformation = "log2(x + 1)"),
  as_data_frame(assay(vsd)[, 1:2]) %>% mutate(transformation = "vst"),
  as_data_frame(assay(rld)[, 1:2]) %>% mutate(transformation = "rlog"))

colnames(df)[1:2] <- c("x", "y")  

ggplot(df, aes(x = x, y = y)) + geom_hex(bins = 80) +
  coord_fixed() + facet_grid( . ~ transformation)
```


Distància entre mostres.Heatmap.

```{r}
sampleDists <- dist(t(assay(vsd)))

library("pheatmap")
library("RColorBrewer")

sampleDistMatrix <- as.matrix( sampleDists )
rownames(sampleDistMatrix) <- paste( vsd$Group, vsd$sex, sep = " - " )
colnames(sampleDistMatrix) <- NULL
colors <- colorRampPalette( rev(brewer.pal(9, "Blues")) )(255)
pheatmap(sampleDistMatrix,
         clustering_distance_rows = sampleDists,
         clustering_distance_cols = sampleDists,
         col = colors)
```


Gràfic de l'anàlisi de components principals.

```{r}
plotPCA(vsd, intgroup = c("Group", "sex"))
```


Anàlisi d'expressió diferencial.

```{r}
dds <- DESeq(dds, parallel =TRUE)
```


Mirem els resultats del contrast entre els grups "NIT" i "ELI".

```{r}
resNITvsELI <- results(dds, contrast=c("Group","ELI","NIT"))

summary(resNITvsELI)
```


Mirem els gens que hem considerat significatius que tenen un diferencial d'expressió negatiu més gran.

```{r}
resSigNITvsELI <- subset(resNITvsELI, padj < 0.1)
head(resSigNITvsELI[ order(resSigNITvsELI$log2FoldChange), ])
```


Mirem els gens que hem considerat significatius que tenen un diferencial d'expressió positiu més gran.

```{r}
head(resSigNITvsELI[ order(resSigNITvsELI$log2FoldChange, decreasing = TRUE), ])
```


Contrast entre els grups "NIT" i "SFI".

```{r}
resNITvsSFI <- results(dds, contrast=c("Group","SFI","NIT"))

summary(resNITvsSFI)
```

Mirem els gens que hem considerat significatius que tenen un diferencial d'expressió negatiu més gran.

```{r}
resSigNITvsSFI <- subset(resNITvsSFI, padj < 0.1)
head(resSigNITvsSFI[ order(resSigNITvsSFI$log2FoldChange), ])
```


Mirem els gens que hem considerat significatius que tenen un diferencial d'expressió positiu més gran.

```{r}
head(resSigNITvsSFI[ order(resSigNITvsSFI$log2FoldChange, decreasing = TRUE), ])
```



Mirem els resultats del contrast entre els grups "SFI" i "ELI".

```{r}
resSFIvsELI <- results(dds, contrast=c("Group","ELI","SFI"))

summary(resSFIvsELI)
```


Mirem els gens que hem considerat significatius que tenen un diferencial d'expressió negatiu més gran.

```{r}
resSigSFIvsELI <- subset(resSFIvsELI, padj < 0.1)
head(resSigSFIvsELI[ order(resSigSFIvsELI$log2FoldChange), ])
```


Mirem els gens que hem considerat significatius que tenen un diferencial d'expressió positiu més gran.

```{r}
head(resSigSFIvsELI[ order(resSigSFIvsELI$log2FoldChange, decreasing = TRUE), ])
```


MA plot.

```{r}
library("apeglm")
resultsNames(dds)
```


```{r}
shrNITvsELI <- lfcShrink(dds, coef="Group_NIT_vs_ELI", type="apeglm")

plotMA(shrNITvsELI, ylim = c(-5, 5))
```


```{r}
shrNITvsSFI <- lfcShrink(dds, coef="Group_NIT_vs_SFI", type="apeglm")

plotMA(shrNITvsSFI, ylim = c(-5, 5))
```



```{r}
shrSFIvsELI <- lfcShrink(dds, coef="Group_SFI_vs_ELI", type="apeglm")

plotMA(shrSFIvsELI, ylim = c(-5, 5))
```


Agrupació de gens segons la variança (a partir de les dades amb variança reduïda mitjançant VSG).

```{r}
library("genefilter")
topVarGenes <- head(order(rowVars(assay(vsd)), decreasing = TRUE), 20)

mat  <- assay(vsd)[topVarGenes, ]
mat  <- mat - rowMeans(mat)
anno <- as.data.frame(colData(vsd)[, c("sex","Group")])
pheatmap(mat, annotation_col = anno)
```


Afegim als resultats el *gene symbol* i l'*Entrez ID*.

```{r}
library("org.Hs.eg.db")
library("AnnotationDbi")
columns(org.Hs.eg.db)


```

```{r}
resSigNITvsELI$symbol  <- mapIds(org.Hs.eg.db, keys=row.names(resSigNITvsELI),
                                 column="SYMBOL", keytype="ENSEMBL", multiVals="first")

resSigNITvsELI$entrez  <- mapIds(org.Hs.eg.db, keys=row.names(resSigNITvsELI),
                                 column="ENTREZID", keytype="ENSEMBL",
                                 multiVals="first")

resSigNITvsSFI$symbol  <- mapIds(org.Hs.eg.db, keys=row.names(resSigNITvsSFI),
                                 column="SYMBOL", keytype="ENSEMBL", multiVals="first")

resSigNITvsSFI$entrez  <- mapIds(org.Hs.eg.db, keys=row.names(resSigNITvsSFI),
                                 column="ENTREZID", keytype="ENSEMBL",
                                 multiVals="first")

resSigSFIvsELI$symbol  <- mapIds(org.Hs.eg.db, keys=row.names(resSigSFIvsELI),
                                 column="SYMBOL", keytype="ENSEMBL", multiVals="first")

resSigSFIvsELI$entrez  <- mapIds(org.Hs.eg.db, keys=row.names(resSigSFIvsELI),
                                 column="ENTREZID", keytype="ENSEMBL",
                                 multiVals="first")
```


Ordenació dels resultats.

```{r}
resOrdNITvsELI <- resSigNITvsELI[order(resSigNITvsELI$padj),]

resOrdNITvsSFI <- resSigNITvsSFI[order(resSigNITvsSFI$padj),]

resOrdSFIvsELI <- resSigSFIvsELI[order(resSigSFIvsELI$padj),]
```


Exportació dels resultats a arxius csv.

```{r}
dfNITvsELI <- as.data.frame(resOrdNITvsELI)
write.csv(dfNITvsELI, file = "results/resultsNITvsELI.csv")

dfNITvsSFI <- as.data.frame(resOrdNITvsSFI)
write.csv(dfNITvsSFI, file = "results/resultsNITvsSFI.csv")

dfSFIvsELI <- as.data.frame(resOrdSFIvsELI)
write.csv(dfSFIvsELI, file = "results/resultsSFIvsELI.csv")
```






